【裁判字號】    89,簡上,111
【裁判日期】    900301
【裁判案由】    交還土地
【裁判全文】
臺灣彰化地方法院民事判決  八十九年度簡上字第一一一號
    上  訴  人  甲○○
    訴訟代理人  乙○○
    被上訴人    丙○○
    法定代理人  丁○○
右當事人間請求拆屋還地事件，上訴人對於中華民國八十九年二月二十九日本院員林
簡易庭八十八年度員簡字第三五八號第一審判決提起上訴，本院判決如左：
    主      文
上訴駁回。
第二審訴訟費用由上訴人負擔。
    事      實
甲、上訴人方面：
一、聲明：求為判決
  （一）原判決主文第一項及其假執行之宣告廢棄。
  （二）被上訴人第一審之訴駁回。
  （三）第一、二審訴訟費用由被上訴人負擔。
  二、陳述：除與第一審判決記載相同者，茲予引用外，並補充陳述略稱：
  （一）上訴人於民國七十年間建造房屋時是依鑑界結果建造地上物，沒有占用被上
        訴人的土地，非故意越界建築，並無惡性。原判決依溪湖地政事務所勘驗測
        量即作出判決，難令人信服。
  （二）系爭建物已完成近二十年，建築時被上訴人之前一所有人其應知悉是否有越
        界建築情形而未提出異議，迨雙方發生爭執後始訴請拆屋遷地，已不符合民
        法第七百九十六條提出異議之要件。
  （三）依測量結果，上訴人之建物僅越界六平方公尺，上訴人曾要求購買該部分土
        地，被上訴人不願意，已拆除上訴人之建物為目的，其行使權利難謂正當，
        上訴人建物如附圖之Ｂ、Ｃ部分倘遭拆除，整體建築將受影響安全堪虞，造
        成上訴人重大損害，而Ｂ、Ｃ部分僅占用五平方公尺而已，且為一凸出畸形
        部分，縱將Ｂ、Ｃ部分拆除將土地返還被上訴人，對被上訴人亦無多大利益
        ，而被上訴人擁有偌大土地並無使用計劃，其拆除越界建築不能得任何實益
        ，實為權利濫用，並有違反誠實及信用原則。
  三、證據：除援用第一審所提出之證據外，提出地籍調查表一件、照片三張等為證
      ，並聲請調閱七十年之土地測量成果圖，以及至現場勘測。
乙、被上訴人方面：
一、聲明：求為判決如主文所示。
二、陳述暨證據：除引用第一審判決之記載外，並補充陳述略稱：
      被上訴人否認有所謂知悉越界建築未即時異議之情事，上訴人建築過程其並不
      知情，迨至八十八年六、七月間才知道上訴人之建物占到其土地。
丙、本院依聲請至現場履勘，並囑託內政部土地測量局派員至現場測量。
    理      由
一、本件被上訴人在原審起訴主張：坐落彰化縣溪湖鎮○○段第五一五之三地號土地
    係其與訴外人陳添富所共有，被告即上訴人係相鄰坐落同段五三五地號土地之所
    有人，上訴人無權占用如後附圖之複丈成果圖所示Ａ、Ｂ、Ｃ部分（面積各為一
    公平方公尺、四平方公尺、一平方公尺），並在其上分別建造磚造圍牆、磚造平
    房、混凝土造平台，爰本於所有物返還請求權之規定，訴請上訴人等拆除地上物
    並還地。
二、查系爭土地係被上訴人與訴外人陳添富所共有，且此筆土地如附圖之複丈成果圖
    所示Ａ部分面積一平方公尺現為上訴人所有之磚造圍牆位於其上、Ｂ部分面積四
    平方公尺為上訴人所有之磚造平房坐落其上、Ｃ部分面積一平方公尺則有上訴人
    所有之混凝土平台位於其上等情，業據被上訴人於原審提出系爭土地登記簿謄本
    一件為證，並經原審法院會同彰化縣溪湖地政事務所人員到場勘測屬實，有原審
    勘驗筆錄與附圖所示之複丈成果圖在卷可稽。上訴人雖辯稱建造房屋時是依鑑界
    結果建造地上物，沒有占用被上訴人之土地等語，為求確實，本院復依上訴人聲
    請，會同內政部土地測量局至現場勘測，該局以精密電子測距經緯儀在系爭土地
    附近施測設圖根測量，並經檢核閉合後，作為該測區之控制點，然後以各圖根點
    為基點，依據本院現場囑託分別施測系爭土地及附近可靠各界址點，並計算其座
    標值輸入電腦，再將各界址點以自動繪圖儀展繪於鑑測原圖上，然後依據彰化縣
    溪湖地政事務所保管之地籍圖等，展繪本案有關土地經界線，與前項成果核對檢
    核後測定於鑑測原圖上，作成鑑定圖，指界位置以被上訴人所指Ｄ－Ｅ－Ｆ－Ｇ
    界線為正確，而上訴人指稱其所有Ｈ－Ｆ－Ｇ－Ｉ－Ｈ區域，均係被上訴人所有
    之土地，有本院勘驗筆錄一份、內政部土地測量局八十九年十二月十四日八九地
    測二字第一七七００號函附之鑑定書及鑑定圖鑑測成果圖各一份附卷足憑。足見
    附圖所示Ａ、Ｂ、Ｃ部分之建造磚造圍牆、磚造平房、混凝土造平台等物，確已
    占用被上訴人之土地，故上訴人辯稱未占用被上訴人之土地云云，顯與事實不符
    ，委無可採。至於上訴人聲請調閱七十年之土地測量成果圖一節，因內政部土地
    測量局勘測時已將彰化縣溪湖地政事務所保管之地籍圖等，作為展繪本案有關土
    地經界線之依據，已如前述，是以上訴人聲請調查上開證據，對於本件判決結果
    不生影響，自無再為調閱之必要，併此敘明。
三、上訴人另辯稱：系爭建物已完成近二十年，建築時被上訴人之前一所有人其應知
    悉是否有越界建築情形而未提出異議，迨雙方發生爭執後始訴請拆屋遷地，已不
    符合民法第七百九十六條提出異議之要件云云，此為被上訴人所否認，而上訴人
    並未能舉證以實其說，且無任何資料足以證明被上訴人有所謂知悉上訴人越界建
    築之情事，上訴人之主張即屬無據。上訴人復辯稱上訴人曾要求購買該部分土地
    ，被上訴人不願意，上訴人建物如附圖之Ｂ、Ｃ部分倘遭拆除，整體建築將受影
    響而安全堪虞，造成上訴人重大損害，而Ｂ、Ｃ部分僅占用五平方公尺，縱將Ｂ
    、Ｃ部分拆除將土地返還被上訴人，對被上訴人亦無多大利益，被上訴人請求顯
    屬權利濫用及違反誠實信用之行為云云，按民法第一百四十八條係規定行使權利
    ，不得以損害他人為主要目的，若當事人行使權利，雖足使他人喪失利益，而茍
    非以損害他人為主要目的，即不在該條所定範圍之內（最高法院四十五年度台上
    字第一０五號判例可資參照），本件被上訴人本於所有權之作用請求被告拆屋還
    地，其行為在於貫徹其所有權之權能而行使其權利，要非以損害他人為主要目的
    ，依上說明，顯無該條適用之餘地，故上訴人辯稱被上訴人係權利濫用及違反誠
    信原則云云，尚無可採。
四、從而，被上訴人訴請上訴人將前揭占用被上訴人所有如附圖所示Ａ、Ｂ、Ｃ部分
    土地上之磚造圍牆、磚造平房、混凝土造平台拆除，並將該部分土地交還被上訴
    人及其他共有人，洵屬有據，應予准許。原審就此部分命上訴人拆除地上磚造圍
    牆、磚造平房、混凝土造平台並交還土地，而為被上訴人勝訴之判決，併為假執
    行及免為假執行之宣告，即無不合，上訴意旨指摘原判決不當，求予廢棄改判，
    核無理由，應予駁回。
據上論結，本件上訴為無理由，依民事訴訟法第四百三十六條之一第三項、第四百四
十九條第一項、第七十八條，判決如主文。
中      華      民      國    九十    年      三      月      一        日
                              台灣彰化地方法院民事第三庭
~B審判長法官  何志通
~B法      官  陳正禧
~B法      官  陳弘仁
右為正本係照原本作成
不得上訴。
~B法院書記官  陳瑤芳
中      華      民      國    九十    年      三      月      一        日


司法院資訊處製作；財團法人民間司法改革基金會備份。
